臺灣高等法院刑事裁定　　　　　　　　　　　　　　　九十一年度抗字第三０六號
　　抗　告　人
　　即　聲請人　甲○○
右抗告人即聲請人因違反證券交易法案件，不服台灣台北地方法院九十一年四月十九
日所為裁定（案號：九十一年度聲字第六一七號），提起抗告，本院裁定如左：
    主  文
原裁定撤銷。
    理  由
一、原裁定以下列事由，認聲請人限制出境之原因尚未消滅，而駁回聲請人解除限制
    出境之聲請：
（一）經本院閱覽本案全部卷宗、相關證物並訊問聲請人，認宏國（按應係宏福，以
      下同）建設公司於八十六年間有辦理不實增資新台幣（以下同）五十五億餘元
      ，並以不合理之高價購入土城土地，而聲請人當時擔任宏國建設公司董事長，
      涉嫌違反證券交易法及背信等罪之犯罪嫌疑自屬重大。且聲請人對於上開宏國
      建設公司之交易過程及資金流向，均多所保留，本案為社會矚目之重大經濟犯
      罪，涉案金額更高達五十五億餘元，所涉情節複雜，本案審理調查程序均尚未
    完備。
（二）又聲請人自承其於大陸地區另有事業，為免聲請人一旦解除出境之限制後，即
      前往大陸地區滯留不歸，逃避本案之審理與刑之執行，自仍有限制出境之必要
      。再聲請人遞狀聲請時間為九十一年四月十五日，已逾清明時節，而聲請人擬
      回鄉掃墓之事亦非本院審酌應否解除限制出境之是由，亦查無任何具體事證可
      資證明聲請人有非出境不足以維生之情事。
二、抗告意旨略以：
（一）抗告人係於八十四年六月間應邀擔任宏福建設公司董事長，於任職期間，一向
      不經管公司財務事項，而宏福建設公司於八十六年間增資五十五億五千萬元，
      以及購買土城土地所得之款項十二億三百三十八萬元，該等資金流向均經檢察
      官調查明確，原裁定先誤認抗告人為「宏國建設公司」董事長，再以「宏國建
      設公司交易過程及資金流向」不明，復未對卷證、起訴書所載事實為形式上審
      認，即遽以抗告人「多所保留」、「所涉情節複雜」為由，駁回抗告人之聲請
      ，顯有未洽。
（二）本案偵查中，檢察官為保全偵查，於未訊問抗告人前即以限制出境處分，惟於
      訊問後已另諭命抗告人具重保，旋即偵結起訴，法院自應審酌其後抗告人已具
      重保之事實，為撤銷或解除前此之限制出境，庶免雙重處分。而依法理，具保
      重於限制出境，既命具保，又何能維持限制住居處分。
（三）抗告人自偵查伊始，始終配合調查，於台灣地區復有合法正當之事業，豈能以
      海外有業務即遽認抗告人有逃避審判之可能。又刑罰之執行非屬法院權責，既
      未審判，又何有刑罰之可能。
三、按為進行追訴、審判，刑事訴訟法上除保全證據外，尚有保全被告到庭審判之相
    關規定（刑事訴訟法第一百零一條至第一百二十一條參照）；而保全被告到庭之
    方法，依情節輕重分別有羈押、具保、責付及限制住居等，羈押為最嚴重之手段
    ，責付、限制住居則係輕微之手段，而限制出境亦屬限制住居方法之一，蓋被告
    若出境滯留他國不歸，自足影響審判之進行。惟：
（一）強制處分乃國家機關行使刑事司法權而為之訴訟行為，應受法律性原則與比例
      原則之限制，因強制處分對被處分人在基本自由與權利之限制，必須有法律之
      依據，此為『法律性原則』，另強制處分乃國家機關使用強制手段之一種
      訴訟行為，它限制與剝奪受處分人受憲法保障之基本自由或權利，自亦應受比
      例原則之限制，否則，極易造成強制手段之濫用，而嚴重侵害人權，故刑事程
      序中之強制處分手段必須與受處分人涉嫌違犯之行為輕重以及犯罪嫌疑之程度
      成相當比例（參林山田氏著刑事程序法），故對於被告實施限制出境之強制處
      分，應本乎必要性、比例性原則而為審酌；本件聲請人所涉違反證券交易法及
      背信罪等事實，係於九十年三月十六日經台灣台北地方法院檢察署檢察官以北
      檢銘黃八十八偵字二０五四三號字第００二一號行文內政部警政署入出境管理
      局對聲請人為限制出境，然於九十年五月七日下午二時三十分許，聲請人至台
      灣台北地方法院檢察署接受檢察官訊問時，業經檢察官以二百五十萬元命具保
      而做為免予羈押之保證手段，按具保之強制處分重於限制出境之處分，茲檢察
      官於命具保時，既未『併』為限制出境之處分，則先前對聲請人為限制出境，
      有無繼續施以限制出境之必要，非無斟酌之餘地。
（二）如上所述，聲請人係於九十年三月十六日經台灣台北地方法院檢察署檢察官以
      北檢銘黃八十八偵字二０五四三號字第００二一號行文內政部警政署入出境管
      理局對聲請人為限制出境，嗣於九十年五月七日下午二時三十分許，聲請人至
      台灣台北地方法院檢察署接受檢察官訊問時，始經檢察官告以「你涉案部分已
      經簽分偵案」，並以二百五十萬元命具保而做為免予羈押之保證手段，苟如此
      ，檢察官於何時簽分偵案，即成為先前限制聲請人出境處分之重要依據，如限
      制出境處分係於簽分偵案之前，則其法律依據為何，適法性為何，更應究明？
      俾保障聲請人之權益。
（三）原裁定以「聲請人對於宏福建設公司之交易過程及資金流向，均多所保留」而
      為駁回聲請人聲請解除限制出境之理由，然被告本無據實詳細陳述之義務，如
      何僅因被告語多保留，即為不利於被告之處分？況原裁定憑何證據以支持其證
      據，亦未見載明，不無流於主觀率斷之虞，自非妥適。
四、綜上所陳，原裁定既有上開可議之處，聲請人以上揭情由提起抗告，指摘原裁定
    不當，即有理由，應由本院將原裁定撤銷，並依刑事訴訟法第四百十三條裁定如
    主文。
中      華      民      國      九十一      年    五    月    二十七    日
                              臺灣高等法院刑事第二十一庭
                                  審判長法  官  葉  騰  瑞
                                        法  官  莊  明  彰
法  官  黃  國  忠
右正本證明與原本無異。
不得再抗告。
                                        書記官  劉  貞  達
中      華      民      國      九十一      年    五    月    二十七    日
